最高法院民事判決　　　　　　　　　　　　　　　　八十七年度台上字第三一五號
　　上　訴　人　蔡玉蘭
　　　　　　　　曹昌祺
　　　　　　　　曹昌群
　　　　　　　　曹麗明
　　　　　　　　曹慧明
　　被 上訴 人　台灣省合作金庫
　　法定代理人　李文雄
　　訴訟代理人　邱晃泉律師
右當事人間請求損害賠償事件，上訴人對於中華民國八十五年十二月十日台灣高等法
院第二審判決（七十六年度重上字第一○三號），提起上訴，本院判決如左：
    主  文
原判決關於命上訴人為連帶給付及負擔訴訟費用部分廢棄，發回台灣高等法院。
    理  由
本件被上訴人主張：蔡辰洲為台北市第十信用合作社（下稱台北市十信）之理事主席
兼放款審核委員會委員，於民國七十三年間，利用訴外人鍾金樹等九十一人加入台北
市十信為社員，並提供桃園縣觀音鄉○○段第四四五之一三號等一百六十四筆土地為
擔保，以超額高估方式，向台北市十信貸款，其中上訴人之被繼承人曹永裕（已於七
十八年七月二十九日死亡，由上訴人在原審聲明承受訴訟）任職監事主席，未盡監督
之責，共貸出新台幣（下同）三千五百萬元，致台北市十信受有損害等情，爰依侵權
行為、繼承之法律關係，求為命上訴人與蔡辰洲（該員部分尚未經第一、二審判決）
及其他理監事連帶賠償三千五百萬元及約定之利息、違約金之判決。
上訴人則以：曹永裕係於七十二年三月間卸任監事，且自七十二年一月二十六日起即
因病住院而向台北市十信請假，復未參加台北市十信於七十二年一月、二月所舉行之
監事會議，而台北市十信涉案第一筆放款係於七十二年二月四日貸出，顯與曹永裕無
關，曹永裕自無所謂怠忽監查職務。況曹永裕於請假前所主持之七十一年十月十一日
監事會議，已分別於會議中指明理事會經營業務之缺失並命改善，足見曹永裕就理事
執行業務之狀況已盡監查責任，並無怠忽職務。另被上訴人究竟有無損害，損害額為
若干，又若曹永裕有怠忽監查職務，如何與被上訴人之損害有因果關係，被上訴人亦
均未證明，自不得請求賠償。縱認被上訴人有損害賠償請求權存在，因台北市十信於
七十四年二月四日即知悉涉案放款遲滯現象而發生損害，被上訴人起訴請求賠償，已
逾二年之短期時效期間等語，資為抗辯。
原審將第一審駁回被上訴人之訴之判決廢棄，改判命上訴人與其他理監事連帶給付三
千五百萬元及約定之利息、違約金，無非以：被上訴人主張伊已於七十五年十月二十
四日概括承受台北市十信之資產負債，提出「概括承受契約書」為證。查被上訴人概
括承受台北市十信之資產負債，係經台北市十信七十五年一月十五日舉行之七十五年
度第一次臨時社員代表大會，以全體社員代表四分之三以上出席，出席社員代表三分
之二以上之決議通過，依合作社法第五十五條第一項第二款、第四款，及台北市十信
章程第三十條後段之規定，並無不合，其決議之內容尚無違反法令或章程之情形。從
而，被上訴人依上開契約受讓台北市十信對於該社理、監事等人員之損害賠償請求權
，提起本訴，自屬有據。被上訴人主張蔡辰洲原為台北市十信之理事主席兼放款審核
委員會委員，於七十三年間，因國塑關係企業經營不善，竟利用訴外人鍾金樹等九十
一人加入台北市十信為社員，並提供桃園縣觀音鄉○○段第四四五之一三地號等一百
六十四筆土地為擔保，向台北市十信超額貸款，共達四億四千九百四十萬元，而曹永
裕所涉部分為三千五百萬元之事實，已提出放款申請書、放款批覆書、借據、土地登
記簿謄本、不動產抵押權設定申請書、地價證明等件為證。依台北市十信業務處理規
則之規定，客戶申請不動產擔保借款，須提供不動產設定第一順位抵押權，否則不予
受理；又擔保放款之不動產如位於外縣市者，亦不得受理。本件擔保放款之土地坐落
於桃園縣觀音鄉，於用以擔保本件借款前已向訴外人中聯信託股份有限公司及國泰信
託股份有限公司設定第一至第三順位之抵押貸款一億四千萬元，依上開規定，應不得
再予受理抵押貸款。再者依台北市十信七十一年十一月十五日（七一）北市十信社信
字第二二一四○號函、不動產鑑價標準及金融機構受理擔保品鑑價要點之規定，土地
之鑑價應以當年度之公告現值為基準，如時價與公告現值差距過大時，應舉最近成交
實例，否則即以公告現值為準，不得由審查人員變更此項原則，逕依主觀任意認定之
。而本件擔保放款之土地，當年公告現值每平方公尺僅二百五十元，惟竟鑑價為每坪
三萬元，復無該價格之最近成交實例，顯屬違法超額貸款，至為明顯。另依台北市十
信科長高崑玉、蔡培煙於法務部調查局所為之陳述，證人余美雲、游正中、吳啟一、
邱建次、黃慶瑞於原審所為之證言，本件貸款不合申請受理條件於前，違法高估土地
價值超貸於後，更為確鑿。按財政部頒「信用合作社放款審核委員會組織準則」第七
條規定，大額放款之審議，借、保戶信用之調查，及抵押物估價實在與否之複查，均
為放款審核委員會之職責。又台北市十信章程第三十六條規定：「社員向本社借款，
應填申請書，由理事會考核其用途及信用程度決定之」，則社員借款，除應經放款審
核委員會審核外，並應提報理事會，由理事會據實考核決定之。另依合作社法第三十
九條規定，監事之職權有：監查合作社之財產狀況、監查理事執行業務之狀況、及審
查第三十五條、第三十六條所規定之書類等項，可知監事對理事執行業務負有積極監
查之作為義務，此項積極之作為義務當然包括監查理事於執行放款審核委員職務，及
理事會考核社員借款時有無失職侵權情事之積極作為義務，洵屬無疑。而曹永裕為監
事主席，並列席放款審核委員會，任令理事會違法放款通過，不予糾正，有虧監查之
積極作為義務甚明。再按合作社法第三十四條規定：「理事依本法及合作社章程之規
定，與社員大會之決議執行任務……。理事違反前項規定致合作社受損害時，對於合
作社負賠償責任」。金融機構受託統一管理信用合作社暫行辦法第九條第三項規定：
「監事因怠忽職務，致合作社受有損害者，對合作社之賠償責任亦同」。曹永裕既為
監事主席，其違法失職已如上述，自應依上開規定，對於台北市十信因此所受之損害
，負損害賠償責任。次查法人應由其法定代理人代為或代受意思表示，而台北市十信
將其資產負債移轉被上訴人概括承受以前，其損害賠償請求權之發動，仍須由其理監
事為之，惟其理監事均為本件或相關冒貸案件之被告，故在被上訴人概括承受以前，
台北市十信之損害賠償請求權，係處於無法行使之狀況，故本件請求權之消滅時效期
間，應認為自七十五年十月二十四日被上訴人概括承受時，始得進行，至七十六年二
月十四日提起本訴，尚未罹於二年之時效期間。上訴人以時效抗辯，並無可採。又本
件擔保放款之抵押物，經臺灣桃園地方法院實施強制執行，核定之拍賣底價為九千七
百三十萬八千元，迨七十五年十二月二十二日第六次拍賣時，底價已減至六千零九十
二萬七千元，猶無人應買，仍在強制管理中，顯已不足清償中聯信託股份有限公司第
一、二順位之六千萬元抵押債權，及國泰信託股份有限公司第三順位八千萬元之抵押
債權；台北市十信之債權已無法取償，致受有損害，極為明確。上訴人辯稱：被上訴
人未能證明其損害已經發生云云，亦不足取。從而被上訴人基於侵權行為、繼承之法
律關係，請求上訴人連帶賠償其損害，洵屬正當，應予准許等詞，為其判斷之基礎。
惟按判決書理由項下，應記載關於攻擊或防禦方法之意見，民事訴訟法第二百二十六
條第三項定有明文。法院為被告敗訴之判決，而其關於防禦方法之意見，有未記載於
判決理由項下者，即為同法第四百六十九條第六款所謂判決不備理由。查上訴人之被
繼承人曹永裕生前於七十六年五月十五日在第一審辯稱：伊係於七十二年三月間卸任
監事，且自同年一月二十六日起因病住院而向台北市十信請假，台北市十信於七十二
年一、二月所舉行之監事會議，伊亦未參加，伊既因病請假而未能執行職務，而台北
市十信涉案第一筆放款，均係於七十二年二月四日貸放，顯與伊無關，伊自無所謂怠
忽監察職務；況伊於請假前所主持之七十一年十月十一日（應為七十一年十月二十九
日及同年十一月三十日）監事會議，已分別於會議中指明理事會經營業務之缺失並命
改善……並提出監事會議紀錄二份為憑，足見伊就理事執行業務已盡監查責任，何怠
忽職務之有等語（見一審卷第一○六頁）。原審對於上訴人此項防禦方法及所提證據
，因何不足採，未於判決理由項下記載其意見，遽為上訴人不利之判斷，即有判決不
備理由之違法。再查本件原判決認為曹永裕未盡監事主席監查責任，而應與台北市十
信其他理監事負連帶賠償責任之貸款，似係指台北市十信於七十二年二月四日分別貸
與沈光明、謝喜、林英順、吳啟一、林菊美、莊碧琴、林煥筆七人名義之六百萬元、
四百萬元、六百萬元、六百萬元、三百萬元、四百萬元、六百萬元（合計三千五百萬
元），上述貸款於七十二年二月二十八日之七十二年第二次理事會中審議通過，而曹
永裕為當時之監事，因而應負連帶賠償責任（參見被上訴人於七十六年二月十四日起
訴狀所附之原證二、貸款情形表、見外放證物袋）。然依曹永裕於七十六年五月十五
日向第一審提出之答辯狀所附證物，其於七十二年二月十日曾以請假單向台北市十信
請假，期間自同年一月二十六日起至二月二十五日止；同年二月九日國泰綜合醫院診
斷證明書上醫師囑言：病人（曹永裕）於七十二年一月二十六日入院，現繼續住院治
療中；台北市十信七十二年度第三次監事會議紀錄中之六，亦載明七十二年二月二十
八日之監事會議曹永裕請假缺席（上述請假單、診斷證明書、會議紀錄均置於外放證
物袋）。依上述證物，曹永裕似因請假而未參與七十二年二月二十八日本件七筆放款
之審核，惟原判決謂曹永裕為監事主席，並列席放款審核委員會（原判決第十二頁
、反面、第十一、十二行），其認定似與卷證資料不符，原判決進而認為曹永裕任令
理事會違法放款通過，不予糾正，有虧監查之義務等語，並有可議。上訴論旨，執以
指摘原判決於己不利部分為不當，聲明廢棄，非無理由。
據上論結，本件上訴為有理由。依民事訴訟法第四百七十七條第一項、第四百七十八
條第一項，判決如主文。
中      華      民      國    八十七    年      二      月     十九     日
                              最高法院民事第六庭
                                  審判長法官  蕭  亨  國
                                        法官  吳  正  一
                                        法官  楊  隆  順
                                        法官  陳  淑  敏
                                        法官  黃  義  豐
      右正本證明與原本無異
                                              書  記  官
中      華      民      國    八十七    年      三      月      五      日
